【裁判字號】    92,訴,161
【裁判日期】    920916
【裁判案由】    分割共有物
【裁判全文】
臺灣苗栗地方法院民事判決                      九十二年度訴字第一六一號
    原      告    丁○○
    訴訟代理人    張智宏律師
    複  代理人    甲○○
    被      告    乙○○
                  丙○○
右當事人間分割共有物事件，本院判決如左：
    主    文
兩造共有坐落苗栗縣公館鄉○○段一七八一地號，地目田，面積一八○三平方公尺土
地，及同段一七八一之二地號，地目田，面積一九二四平方公尺土地准予分割。其分
割方法為如附圖乙案所示Ｅ部分面積一八○三平方公尺及Ｆ部分面積四三三平方公尺
分歸原告取得；Ｇ部分面積七四五平方公尺分歸被告丙○○取得；Ｈ部分面積七四六
平方公尺分歸被告乙○○取得。
訴訟費用由兩造依原應有部分比例負擔。
    事    實
甲、原告方面：
  壹、聲明：兩造共有坐落苗栗縣公館鄉○○段一七八一地號，地目田，面積一八○
      三平方公尺土地，及同段一七八一之二地號，地目田，面積一九二四平方公尺
      土地准予合併分割，其分割方法為如附圖甲案所示Ａ部分面積一九二四平方公
      尺及Ｂ部分面積三一二平方公尺分歸原告取得；Ｃ部分面積七四五平方公尺分
      歸被告乙○○取得；Ｄ部分面積七四六平方公尺分歸被告丙○○取得。
  貳、陳述：
    一、緣坐落苗栗縣公館鄉○○段一七八一地號，地目田，面積一八○三平方公尺
        土地，及同段一七八一之二地號，地目田，面積一九二四平方公尺土地，係
        原告及被告乙○○、丙○○三人共有，應有部分均為原告丁○○五分之三，
        被告乙○○、丙○○各為五分之一。
    二、右開二筆土地，兩造之共有關係係發生在八十九年一月四日之前，依農業發
        展條例第十六條第四款規定，得分割為單獨所有；又系爭二筆土地並無不能
        分割之約定，亦無因物之使用目的不能分割之情形，惟原告多次要求被告協
        議分割遭拒。為使原告能單獨使用系爭土地，爰訴請裁判分割，其分割方法
        如訴之聲明所示。
  參、證據：提出土地登記謄本二件為證。
乙、被告乙○○方面：
  壹、聲明：同意原告分割之請求，並同意系爭二筆土地合併分割。
  貳、陳述：希望一七八一地號全部分歸原告取得，並將一七八一之二地號分為三部
      分，最北邊分歸渠取得，因渠作小吃店生意，故希望分得上開往來車輛較易看
      見之位置；願以抽籤方式決定分割方案，且互不找補。
丙、被告丙○○方面：
  壹、聲明：同意原告分割之請求，並同意系爭二筆土地合併分割。
  貳、陳述：希望一七八一地號全部分歸原告取得，並將一七八一之二地號最北邊分
      歸被告乙○○取得，之後往南依序分歸渠、原告；願以抽籤方式決定分割方案
      ，且互不找補。
丁、本院依職權履勘現場，並囑託苗栗縣苗栗地政事務所測量分割方案。
    理    由
一、本件原告起訴主張坐落苗栗縣公館鄉○○段一七八一地號，地目田，面積一八○
    三平方公尺土地，及同段一七八一之二地號，地目田，面積一九二四平方公尺土
    地，係原告及被告乙○○、丙○○三人共有，應有部分均為原告丁○○五分之三
    ，被告乙○○、丙○○各為五分之一；共有人間並無不能分割之約定，亦無因物
    之使用目的不能分割之情形，惟無法達成協議分割等情，業據提出土地登記謄本
    二件為證（見第一一至一四頁），並為被告所不爭執，自堪信為真實。
二、按各共有人得隨時請求分割共有物，但因物之使用目的不能分割或契約定有不分
    割之期限者，不在此限。又共有物分割之方法，不能協議決定者，法院得因任何
    共有人之聲請，命為分配，民法第八百二十三條第一項、第八百二十四條第二項
    分別定有明文。查本件系爭二筆土地之地目均為田，使用分區為特定農業區，使
    用地類別為農牧用地，兩造共有人於八十九年一月四日前即屬共有等情，有土地
    登記謄本在卷可證，是該等土地核屬農業發展條例第三條第十一款所稱之耕地，
    並符合該條例第十六條但書第四款得分割為單獨所有之規定。又系爭土地之共有
    人間並未以契約定有不分割之期限，且依其使用目的復無不能分割之情形，則原
    告因共有人間無法達成分割之協議，訴請裁判分割系爭土地，自屬正當，應予准
    許
三、次按共有物之分割方法，應斟酌當事人之聲明、共有物之性質、經濟效用及全體
    共有人之利益等因素決之。查系爭一七八一地號土地，除部分為他人之建築物佔
    用外，餘雜草叢生，一七八一之二地號土地，除部分為他人佔用種植農作物外，
    餘均雜草叢生等情，業經本院勘驗現場屬實，製有勘驗筆錄附卷可稽（見第四四
    、四五頁），並經本院囑託苗栗縣苗栗地政事務所會同測量，製有實測圖在卷可
    憑（見第五○頁）。本院審酌原告表示希望按苗栗縣苗栗地政事務所九十二年七
    月二十二日實測圖即附圖所示甲案分割，被告二人則表示希望按附圖所示乙案分
    割，而系爭二筆土地均為空地，為他人建築物佔用之部分無論依甲案或乙案分割
    ，均由原告取得，是甲案、乙案之客觀條件及分割效益，無分軒輊；兩造復均陳
    明同意以抽籤方式決定分割方案（見第六一、六二頁），並同意由被告乙○○進
    行抽籤，依抽出籤單所載之分割方案決定之，經本院當庭製作籤單由被告乙○○
    抽出其上載有乙案之籤單，再者被告二人均同意乙案之Ｇ部分分歸被告丙○○取
    得，Ｈ部分分歸被告乙○○取得，為此爰依兩造抽籤結果及被告二人之意願，將
    如附圖所示乙案Ｅ部分面積一八○三平方公尺及Ｆ部分面積四三三平方公尺分歸
    原告取得；Ｇ部分面積七四五平方公尺分歸被告丙○○取得；Ｈ部分面積七四六
    平方公尺分歸被告乙○○取得，判決如主文第一項所示。
四、據上論結，本件原告之訴為有理由，依民事訴訟法第八十條之一、第八十五條第
    一項但書，判決如主文。
中     華      民      國      九十二      年      九      月    十六   日
                                      臺灣苗栗地方法院民事庭
                                                  法      官  黃佩韻
右為正本係照原本作成。
如不服本判決，應於判決送達後二十日內，向本院提出上訴狀。
中    華      民      國       九十二      年      九      月    十六   日
                                                  法院書記官  黃秀娟


司法院資訊處製作；財團法人民間司法改革基金會備份。
